臺灣臺北地方法院民事判決　九十年度重訴字第一二七八號
　　原　　　告　　崇友實業股份有限公司
　　法定代理人　　傅培基
　　被　　　告　　台北市政府國民住宅處
　　法定代理人　　甲○○
　　訴訟代理人　　丁○○
　　被　　　告　　乙○○○○○○○○○○助委員會
　　法定代理人　　丙○○
右當事人間請求給付承攬報酬等事件，本院判決如左：
    主    文
被告乙○○○○○○○○○○助委員會應給付原告新台幣貳佰捌拾萬柒仟貳佰伍拾
元，及自民國九十年六月一日起至清償日止，按年息百分之五計算之利息。
原告其餘之訴駁回。
訴訟費用由被告國興國宅社區住戶互助委員會負擔五分之一，餘由原告負擔。
本判決第一項於原告以新台幣玖拾伍萬元為被告乙○○○○○○○○○○助委員會供
擔保後，得假執行。但被告乙○○○○○○○○○○助委員會如於假執行程序實施前
以新台幣貳佰捌拾萬柒仟貳佰伍拾元為原告預供擔保，得免為假執行。
原告其餘假執行之聲請駁回。
    事    實
甲、原告方面：
一、聲明：
（一）被告國興國宅社區住戶互助委員會應就兩造所訂該社區電梯汰舊換新工程，以
      書面向被告台北市政府國民住宅處為本工程業已驗收合格之通知。
（二）被告台北市政府國民住宅處應給付原告新台幣（下同）一千三百四十五萬五千
      元，及自起訴狀繕本送達之翌日起至清償之日止，按週年利率百分之五計算之
      利息。並由原告代為受領。
（三）被告國興國宅社區住戶互助委員會應給付原告二百八十三萬七千二百五十元，
      及自起訴狀繕本送達之翌日起至清償日止，按週年利率百分之五計算之利息。
（四）原告願供擔保，請准宣告假執行。
（五）訴訟費用由被告負擔。
二、陳述：
（一）台北市國興國宅社區因內部全部社區內電梯欲汰舊換新，而辦理公開招標，嗣
      原告得標，由被告台北市國興國宅社區住戶互助委員會（下稱國興委員會）與
      原告於民國八十八年一月三十一日簽訂工程合約，約明全部工程完成，經正式
      驗收合格函報被告台北市政府國民住宅處（下稱國宅處）由該處給付原告壹仟
      佰肆拾伍萬伍仟元之承攬報酬，而原告於投標時所納之押標金佰伍拾壹萬
      元，於簽約時則轉為履約保證金，由被告國興委員會收執，於工作完成，扣除
      依工程款百分之五計算之保固保證金後，餘款貳佰捌拾萬柒仟貳佰伍拾元發
      還原告。原告於約定期限（即八十八年七月十日）前之同年月五日完成工作，
      且已取得昇降設備使用許可證，並於同年月十六日發函請求被告國興委員會為
      驗收以利結案，被告僅覆函尚有小部分未完工，並未具體指明究有何部分尚未
      完工，嗣後辦理初步勘驗未有任何電梯之施作或運轉有重大瑕疵之情事，而原
      告就被告所指前述事項均依約完成後，被告委由專業之漢闕電機技師事務所為
      驗收並拍照存證，出具正式驗收報告以為驗收之依據。又被告國興委員會與原
      告之協調會中，竟又提出非合約工作範圍內諸如延長保固期限等之五大訴求。
      本件原告既已依據報告中所指之驗收事項完成工作，再度向被告請求出具驗收
      證明書以利向共同被告國宅處為付款之請求，詎竟又遭被告無端拒絕。原告自
      得起訴請求被告國興委員會應依以書面向被告國住處為本工程業已驗收合格之
      通知，並將被告國宅處應給付被告國興委員會之一千三百四十五萬五千元由原
      告代為受領並及請求被告國興委員會應給付原告二百八十三萬七千二百五十元
      及利息。
（二）對被告抗辯之陳述：
    １原告確已於系爭工程合約約定完工期限前即完成工作：
    (1)查原告於約定完工期限完成工作，並取得昇降設備使用許可證，遂於同年月十
      六日發函請求被告國興委員會驗收，兩造遂於八十八年八月二十六日協議於同
      年月卅日先辦理初步勘驗後再擇日進行驗收，被告並於當日初步勘驗後提出七
      點要求，然前開要求俱屬驗收階段之修改工程，並不影響系爭工程已如期完工
      之事實，至為顯然。詎被告社區委員會竟無視於前開事實，於民事答辯狀中辯
      稱原告主張系爭工程已安裝、試車完成之際，尚有車箱頂未裝置通風扇、未預
      留機械室及升降路孔穴、未完成建築物之回填裝飾及門框水泥填縫工程、操作
      面板材質與規格材質不符、結線盒未更新、門框以噴漆代烤漆、監視器諸多故
      障及試承期間故障頻繁等缺失未施作完成，而認原告有逾期完工云云，然前開
      被告所稱之缺失或無法舉證證明或因被告主觀認知上之差異或僅屬工程瑕疵等
      均與工程完工無涉，故本件工程原告確已依約完工，並於正式驗收及複驗後依
      約定時程完成改善工作，依約自無所謂逾期罰款之可言，當更無與被告所負返
      還保證金債務相互抵銷之可能。被告社區委員會無端援引前開事由刁難，並主
      張原告有所逾期，自不足採。
    (2)退步言之，縱鈞庭審理後認為原告就系爭工程確有遲延，惟鑒於被告社區委員
      會所稱結線盒及門框處理等疑義，並未影響電梯之功能，且電梯開放予住戶使
      用迄今，未曾有任何故障或危及使用者身體、生命或財產之情事發生，原告更
      在未曾取得分毫之情形下繼續勉力維護，懇請鈞庭依民法第二百五十二條之規
      定酌減違約金。
    ２被告主張舊電梯應予折價部分：
      依九十年三月二十四日之協調會議記錄觀之，舊電梯折價僅係被告國興委員會
      單方提出之訴求之一，原告對此合約以外之要求亦從未同意，孰不知被告所稱
      之共識從何而來。至於被告社區委員會主張有關「運棄」之記載並非拋棄舊電
      梯所有權之說法亦令人啼笑皆非，蓋依其邏輯，被告亦可就單價分析表項次二
      第七點所載「廢料及垃圾運棄」項目，要求原告應就工程廢料及垃圾予以折價
      ，寧有是理？何況原告委託承商運棄系爭舊電梯，本身既未獲有任何利益，自
      無所謂返還不當得利可言，當更無與被告所負返還保證金債務相互抵銷之可能
      。
    ３對被告國宅處得代位請求之說明：
    (1)依據國民住宅條例第十八條第一項、國民住宅社區管理維護辦法第五條第二款
      、第六條、第八條第一款及台北市政府國民住宅處列管國民住宅授權社區管理
      委員會辦理維修作業注意事項第一條、第五條第二項第一款、第六條第二款第
      二目及被告國宅處第八九二二九二六八號函可知被告國宅處授權並委託被告國
      興委員會辦理國興國民住宅社區之電梯更新。
    (2)又依據國民住宅社區管理維護辦法第九條第一項及國民住宅管理維護基金收支
      及運用辦法第四條第二款規定，可知社區住戶負擔之管理、維護費已撥入被告
      國宅處設置之管理維護基金，被告國興委員會當無資力負擔系爭契約價金，然
      其既受被告國宅處之委任辦理電梯更新工作，自有權利依民法規定請求被告國
      宅處代為清償系爭合約之價款。
    (3)被告國興委員會怠於行使其對被告國宅處之債權，原告為保全債權，自得行使
      民法第二百四十二條之代位權。
三、證據：除提出工程合約、押標金收據、原告八十八年七月十六日函、被告社區委
    員會八十八年七月十七日北市國興社華字第八八０一六號、原告八十八年八月五
    日函、永然法律事務所八十八年八月二十三日函、初步勘驗紀錄、缺失事項一覽
    表、協調會議紀錄、被告國興委員會八十八年五月四日函、被告國宅處八十九年
    九月十四日北市宅管字第八九二二九二六八００號函、盧春律師事務所八十九年
    春字第一一二二０一號函、國興國宅電梯規格材質一覽表、工程品質檢驗報告表
    節本（以上皆影本）為證外，尚聲請訊問證人孫銘德、任玉璽、邱哲宏。
乙、被告方面：
壹、被告國興住宅社會住戶互助委員會部分：
一、聲明：駁回原告之訴及其假執行之聲請，如受不利判決願供擔保請准宣告免假執
    行。
二、陳述略稱：
（一）原告並未於合約所定期限內完工：
      依據合約書第二條規定工程範圍：詳圖樣或說明書。而依據工程詳細說明書第
      八（四）點，車廂頂需裝置有通風扇，以保證充足之通風，原告並未裝置該設
      備。另原告亦未依據前說明書第十九點完成安裝後回填裝飾及門框水泥填縫工
      程，另機械室、昇降路亦未依約留洞。又依據規格材質一覽表操作面板之材質
      應為「髮紋不銹鋼材質」但原告實際設置為「塑膠材質」；又依據單價分析表
      電梯門框應為原框烤漆，但原告僅以噴漆為之。且被告住戶試承電梯期間，發
      覺原告施作之電梯故障頻繁，故既有前開瑕疵應認為原告未於八十八年七月十
      日完工。
（二）兩造於八十八年八月二十六日協調會中同意訂期先辦理初步勘驗，俟原告將初
      驗所列之瑕疵完全改善後，雙方再擇期正式驗收。兩造於八十八年八月三十日
      進行初步勘驗，原告並承諾於同年九月十日前全部改善。故兩造於同年十月十
      四日、二十日分批進行正式驗收，並請原告依正式驗收報告所列缺失改善完成
      ，雙方並訂於同年十一月二十九日、三十日辦理複驗，然原告於複驗時仍未將
      缺失改善完成，故本件紛爭實係因原告承攬之工程有諸多缺失，至無法達到驗
      收合格之標準。依據合約書第十四條第三款之規定，自正驗之次日起至複驗合
      格之日止，均以逾期論處。故被告得向原告請求之逾期罰款，顯已超過工程總
      金額十分之一。就此部分自得原告繳納之保證金中扣除。
（三）又除了工程複驗結果所載各項缺失外，原告工作尚包括各乘場按鈕之結線盒未
      予更新、電梯乘場門框未依約以烤漆為之、監視器屢有無畫面及跳動現象，且
      電梯之運作動輒發生故障情事，對住戶之搭乘安全造成極大威脅。經被告發函
      催告仍未改善，依約自得請求原告賠償逾期罰款，就被告可向原告請求之逾期
      罰款金額為壹佰拾肆萬伍仟伍佰元，就此部分債權被告主張自原告繳納之保
      證金扣除抵繳之。
（四）被告所有之舊電梯，核其使用期限原為二十年，而僅歷十八年之使用即由被告
      提前更新，故更新時仍屬堪用之狀態。經查：每部電梯約得以一萬五千元之價
      格售出，又系爭合約中被告並未向原告表示拋棄舊有電梯之所有權或讓與其處
      分權，且雙方於協調過程中數度提及舊電梯之折價事宜，僅尚未就折價金額達
      成共識，足見原告肯認舊電梯應折價給付原告，故此部分被告得依據民法第一
      百七十九條請求被告返還不當得利或依據同法第一百八十四條第一項前段規定
      ，請求原告賠償被告所受所有權之損害，並主張自前揭保證金中抵銷之。
（五）被告乃因系爭工程確仍有若干未達合約規範要求之重大缺失，致更新工程無法
      通過驗收，被告並非故意刁難拒絕出具驗收合格證明書阻擾原告領款，且合約
      第四條所規範者係為原告之領款條件，非為被告負有出具驗收報告之義務，故
      原告此部分之追加顯無理由，應予駁回。
三、證據：除提出國興國宅電梯設備更新工程合約書、八十八年七月五日北市國興社
    華字第三號函、八十八年七月十三日北市國興社華字第八八００四號函、國興國
    宅住戶自行檢查報告書及現場照片、國興國宅社區更新電梯故障報修紀錄、永然
    法律事務所（八八）然法字第二六二九號、（八九）然法字第二八一九號、第二
    九七四號及三０一九號律師函、八十八年八月二十六日及八十九年三月十四日協
    調會議紀錄、漢闕電機技師事務所八十八年十月十四日及二十日正式驗收報告、
    工程複驗結果、工程合約書後附詳細說明書及單價分析表（以上皆影本）等件為
    證。
貳、被告台北市政府國民住宅處部分：
一、聲明：駁回原告之訴及其假執行之聲請，如受不利判決願供擔保請准宣告免假執
    行。
二、陳述略稱：
（一）被告國宅處並非系爭契約之當事人，與原告並無任何法律關係，依據八十九年
      九月十四日北市宅管字第八九二二九二六八號函之內容，僅表示維修工程完工
      時，委員會應檢附相關資料函報本處請款。故於委員會辦理請款申請時，被告
      尚待審查，故是否同意撥款，並未確定。且即便被告同意國興委員會所申請之
      該筆金額，被告所輔助之對象亦為委員會與原告無涉。
（二）被告國宅處就其國興委員會社區並無更新電梯之意思，國宅處與國興委員會間
      亦從無就電梯更新有所謂委任之合意，而該電梯更新之工程合約，係國興委員
      會於其委員會議決議作成，其顯係本於該委員會議之自主意思，並無為被告國
      宅處處理之意思，且國興委員會已於九十一年四月一日當庭否認與被告間就本
      案之電梯更新存有委任關係，無論主觀上、客觀上，被告與國興委員會間無委
      任關係存在，原告爰引其對國興委員會之契約請求權，民法第五百四十六條第
      二項前段之委任規定，代位要求被告給付，顯無理由。
（三）被告雖確編列有維修補助款，供各國宅社區辦理案件時，申請補助之用但是否
      予以補助，仍須經被告審查同意後方得確定，故於被告審查同意前，各國宅社
      區委員會並無法律上之權利或尚非可行使之狀態，故原告自不得援引民法第二
      百四十二條代位權之規定，代位請求被告給付。
丙、本院依職權至現場勘驗系爭電梯使用狀況。
    理    由
甲、程序方面：
一、訴狀送達後，原告不得將原訴變更或追加他訴。被告於訴之變更或追加無異議，
    而為本案之言詞辯論者，視為同意或變更，而不在此限。民事訴訟法第二百五十
    五條第一項、第二項定有明文。經查：本件原告於起訴狀送達後，追加第一項聲
    明，並就原先其直接向被告國宅處請求部分，變更為代位被告國興委員會向被告
    國宅處請求之聲明，然被告既未異議而為本案之言詞辯論，自應認其訴之變更、
    追加係為合法，本院自得就此部分一併審理之，合先敘明。
二、原告之法定代理人原為傅培基，於民國八十九年月間已變更為，有經濟部股份有
    限公司變更登記表影本在卷可稽（見本院卷第一宗，第一五一頁），並經其具狀
    承受訴訟，核於法尚無不合，應予准許。
乙、實體方面：
一、本件原告起訴主張：台北市國興國宅社區因內部全部社區內電梯欲汰舊換新，而
    辦理公開招標，嗣原告得標，由被告國興委員會與原告於八十八年一月三十一日
    簽訂工程合約，約明全部工程完成，經正式驗收合格函報被告國宅處由該出給付
    原告壹仟佰肆拾伍萬伍仟元之承攬報酬，而原告於投標時所納之押標金佰伍
    拾壹萬元，於簽約時則轉為履約保證金，由被告國興委員會收執，於工作完成，
    扣除依工程款百分之五計算之保固保證金後，餘款貳佰捌拾萬柒仟貳佰伍拾元
    發還原告。原告於約定期限完成工作，且已取得昇降設備使用許可證，並於同年
    月十六日發函請求被告國興委員會為驗收以利結案，被告僅覆函尚有小部分未完
    工，並未具體指明究有何部分尚未完工，原告於同年八月五日再度發函請由被告
    驗收，嗣被告則函覆因安裝後回填裝飾及門框水泥填縫未善後及機械室、昇降路
    未留洞等工程未完工，至無法辦理驗收。兩造並於同年月三十日辦理初步勘驗，
    被告就初驗之結果雖指出七項問題，然該事項未有任何電梯之施作或運轉有重大
    瑕疵之情事，而原告就被告所指前述事項均依約完成後，被告委由專業之漢闕電
    機技師事務所為驗收並拍照存證，出具正式驗收報告以為驗收之依據。本件原告
    既已依據漢闕電機技師事務所報告中所指之驗收事項完成工作，再度向被告請求
    出具驗收證明書以利向共同被告國宅處為付款之請求，詎竟又遭被告無端拒絕。
    原告自得起訴請求被告國興委員會應依以書面向被告國住處為本工程業已驗收合
    格之通知，並將被告國宅處應給付被告國興委員會之一千三百四十五萬五千元由
    原告代為受領並及請求被告國興委員會應給付原告二百八十三萬七千二百五十元
    及利息。
二、被告國興委員會辯稱：原告並未於合約所定期限內完工，且原告於複驗時仍未將
    缺失改善完成，故本件紛爭實係因原告承攬之工程有諸多缺失，至無法達到驗收
    合格之標準。故被告得向原告請求之逾期罰款，就此部分自得原告繳納之保證金
    中扣除。且被告所有之舊電梯遭原告無權處分，就此部分被告得依據民法第一百
    七十九條請求被告返還不當得利或依據同法第一百八十四條第一項前段規定，請
    求原告賠償被告所受所有權之損害，並主張自前揭保證金中抵銷之。另依約被告
    並無負有出具驗收報告之義務。至被告國宅處除引用與國興委員會之辯詞外另以
    ：被告國宅處並非系爭契約之當事人，與原告並無任何法律關係，本件被告國宅
    處所輔助之對象亦為國興委員會與原告無涉。又被告國宅處與被告國興委員會間
    無委任關係存在，原告援引其對國興委員會之契約請求權，民法第五百四十六條
    第二項前段之委任規定，代位要求被告給付，顯無理由等語置辯。
三、本件原告主張：其標得台北市國興國宅社區因內部全部社區內電梯欲汰舊換新工
    程，並與被告國興委員會於八十八年一月三十一日簽訂工程合約，約明工程付款
    方式為全部工程完成，經正式驗收合格函報被告國宅處，等候該處通知前往領款
    。另而原告於投標時所納之押標金佰伍拾壹萬元，於簽約時則轉為履約保證金
    ，由被告國興委員會收執，於工作完成，扣除依工程款百分之五計算之保固保證
    金後，餘款貳佰捌拾萬柒仟貳佰伍拾元發還原告。原告於八十八年七月十六日
    發函請求被告國興委員會為驗收以利結案，被告僅覆函尚有小部分未完工，並未
    具體指明究有何部分尚未完工，原告於同年八月五日再度發函請由被告驗收，嗣
    被告則函覆因安裝後回填裝飾及門框水泥填縫未善後及機械室、昇降路未留洞等
    工程未完工，至無法辦理驗收。兩造並於同年月三十日辦理初步勘驗，被告就初
    驗之結果雖指出七項問題，但雙方於八十八年十月十四日、二十一日委由專業之
    漢闕電機技師事務所為驗收並拍照存證，原告並針對正式驗收報告中所列事項改
    善後，會同被告國興委員會於同時年一月二十九日、三十日再次委託漢闕電機技
    師事務所進行複驗。然經原告向被告國興委員會請求出具驗收證明書以利向共同
    被告國宅處為付款之請求，詎遭被告拒絕等情。業據其提出工程合約、押標金收
    據、原告八十八年七月十六日函、被告社區委員會八十八年七月十七日北市國興
    社華字第八八０一六號、原告八十八年八月五日函、永然法律事務所八十八年八
    月二十三日函、初步勘驗紀錄等件為證，且為被告所不爭執，自堪信原告此部分
    之主張為真實。
四、本件被告國興委員會、國宅處既分別以前詞置辯，故本件之爭點即包括：本件工
    程原告是否依約於期限內完工及被告國興委員會所主張之各項扣款是否合理、被
    告國興委員會有無出具正式驗收合格函之義務及原告代位向被告國宅處請求本件
    系爭工程款是否有據。現就前揭各項爭點分述如下：
（一）本件工程是否確實於期限內完工：
      按工作之完成與工作有無瑕疵，係屬兩事，此就民法第四百九十條及第四百九
      十四條參照觀之，不難索解。是定作人於承攬人完成工作時，雖其工作有瑕疵
      ，仍無解於應給付報酬之義務，僅定作人得定相當期限請求承攬修補，如承攬
      人不於所定期限內修補瑕疵，或拒絕修補，或其瑕疵不能修補者，定作人得依
      民法第四百九十四條之規定請求減少報酬而已。經查：
    １依據兩造所簽訂工程合約合約第五條規定：乙方（即原告）應於簽訂本合約之
      日起正式開工，全部工程限於開工之日起一百六十日完工，而關於工程開工、
      完工，乙方均應於當日以書面報告甲方（即被告國興委員會）。本件原告已於
      八十八年七月十六日以書面函知被告國興委員會其於八十八年七月五日完工，
      並請求驗收結案，雖被告嗣後函覆表示仍有小部分並未完工，但僅稱「如施工
      期間，週邊工程未善後」，又表示施工期間經試乘期之後故障頻繁，然並未具
      體指稱原告尚未完工之處。嗣原告復於同年八月五日再度發函請由被告驗收，
      被告則函覆：原告所稱已於八十八年七月五日完成全部工程，僅係片面之詞，
      系爭工程就安裝後回填裝飾及門框水泥填縫未善後及機械室、昇降路未留洞等
      工程未完工，致無法辦理驗收，此分別有兩造間所往來之函件在卷可稽（見本
      院卷第一宗，第十九頁至二十五頁）。然本件原告之施工範圍，依據合約第二
      條係以圖樣或說明書為準。故本件依約雖應以被告國興委員會所核定之結果為
      計算工期之依據，然被告如否認原告之完工通知，亦應具體指摘原告施工範圍
      有何與圖樣或說明書不符之處，亦不得以合約未定之工程範圍而稱原告未為完
      工。
    ２又因兩造對於係工程是否業已完工認定不同，兩造遂於八十八年八月二十六日
      協議於同年月卅日先辦理「初步勘驗」後再擇日進行驗收，而被告國興委員會
      並於當日初步勘驗後提出以下七點要求，包括(1)一至十三號電梯乘場按鈕面板
      調整、(2)第二棟機械房地板線缺一塊蓋板須補齊、(3)第六、七、十、十一、十
      二、十三機械房內外因施作時所須鑽洞補齊、(4)第十三棟十二樓乘場門框上方
      空隙補齊、(5)一至十三棟部分一樓乘場地磚破損補齊、(6)一至十三棟機房舊有
      通風設備是否清除及(7)一至十三號電梯車廂內監視鏡頭方向調整。然前開七項
      要求觀之，根本與被告國興委員會前委請律師發函所稱「安裝後回填裝飾及門
      框水泥填縫未善後及機械室、昇降路未留洞等工程未完工，致無法辦理驗收」
      全然無涉。況前開要求俱屬驗收階段之修改工程，並不影響系爭工程已如期完
      工之事實，至為顯然。
    ３另被告國興委員會亦委託漢闕電機技師事務所就原告是否依約完成全部工作，
      於八十八年十月十四日及二十一日分別就更換之十三部電梯為驗收並拍照存證
      ，且出具正式驗收報告（見本院卷第一宗第八十至第八十九頁）。又前開驗收
      報告雖分別指出十六項與二十項缺失，然所列舉之缺失項目諸如缺禁煙警示標
      誌、缺廠商緊急聯絡電話、機械房內有雜物、底坑內有雜物、混凝土屑... 等
      項，其或屬工程善後之清潔工作或屬可即時補正之小缺失。且漢闕電機技師事
      務所復於八十八年十一月二十九日、三十日就系爭十三部電梯進行複驗，然依
      據其所出具之複驗結果，所列舉者均僅單純工程善後清潔工作。又雖於前開正
      式驗收報告之補充說明事項中有提及內部結線盒應更新為新品、各樓層乘場門
      框依合約規定為烤漆處理現場為噴漆處理（見本院卷第一宗第八十九頁），此
      部分原告亦自承未為更新或改以烤漆處理，然據證人即任職於漢闕公司負責製
      作本件複驗結果之孫銘德到庭證稱：「複驗是針對正式驗收報告之缺失再做一
      次報告..，電梯複驗結果原則上都是可以處理，有爭議的是門框合約是約定烤
      漆但是實際上是用噴漆，就功能上的考量是沒有差別的。」等語，（見本院九
      十年七月二日言詞辯論筆錄，本院卷第一二八頁），故依據前開驗收報告及複
      驗結果報告，應認系爭工程原告業已施作完畢，至於驗收報告或複驗結果所稱
      之相關缺失，應僅為原告施作是否有瑕疵。
    ４被告國興委員會復辯稱原告主張系爭工程已安裝、試車完成之際，尚有車箱頂
      未裝置通風扇、未預留機械室及升降路孔穴、未完成建築物之回填裝飾及門框
      水泥填縫工程、操作面板材質與規格材質不符、結線盒未更新、門框以噴漆代
      烤漆、監視器諸多故障及試承期間故障頻繁等缺失未施作完成，而認原告有逾
      期完工云云。然查：
    (1)車箱頂部之通風扇為任何電梯之標準配備，原告於製造車箱之際必一併將風扇
      裝設完成方進行安裝車箱於電梯坑道內之工程，且被告於辦理初步勘驗及漢闕
      事務所之正式驗收報告、複驗報告均未提及本件缺失。
    (2)又工程詳細說明書第十九條ｅ、ｉ項所稱「機械室、升降路預留孔穴」其目的
      係為預留容納吊掛車箱鋼索之空間，因本件工程係屬汰舊更新工程，大樓裝設
      舊電梯時本即已預留前開孔穴，原告自無另留孔穴之必要。又關於建築物之回
      填裝飾及門框水泥填縫工程、操作面板材質與規格材質不符，被告就此部分亦
      未舉證以明其說。
    (3)至於結線盒尚未更新及門框僅噴漆而未烤漆部分，其既未影響電梯功能已如前
      述。故被告國興委員會僅得就此部分主張原告施工有瑕疵，不得遽認定原告未
      完工而拒絕驗收並對原告計以違約遲延罰款。
    (4)又經本院於九十年八月二日至現場勘驗時，雖確曾發現警衛室監視器中第一、
      二、四、五、七、十、十一監視器無畫面，第六、八、九畫面出現跳動等情，
      （見本院九十年八月二日勘驗筆錄，本院卷第一宗第一八九頁）。然本院至現
      場勘驗時距系爭工程完工已逾二年，故不得以事後監視器確實有發生故障，而
      推論原告就此部分尚未完工。且本工程各電梯之監視器於正式驗收時即已全數
      通過漢闕電機技師事務所之檢驗，有該事務所出具之工程品質檢驗報告表為證
      ，故被告國興委員會亦不得以監視器無法充分發揮監測電梯乘客安全之功能為
      由拒絕驗收。
    (5)又依據被告所提出之「國興國宅社區新更電梯故障報修紀錄」之記載可知，其
      所通報之各項故障紀錄多發生被告住戶委員會自行開放方便住戶利用之期間，
      即八十八年七月五日正式完工之前，至於原告正式完工後之報修原因多為「雷
      擊不動」、「停電關人」等不可歸責於原告之事由，或「燈不亮」等零件正常
      耗損而僅需簡易維修之事件。至被告所稱事後仍故障頻繁，此亦僅涉及原告施
      作之工程是否有瑕疵，與工程完工無涉。
    綜上所述，被告所稱原告未完工部分，或未舉證以明其說，或僅涉及是否為工程
    有瑕疵部分，或原告有未於被告所定期限內修改完善之情事，故應認定原告已依
    約完成系爭工程，依約自無所謂逾期罰款之可言，當更無與被告所負返還保證金
    債務相互抵銷之可能。
（二）被告主張就舊有電梯主張抵銷部分：
      按無法律上之原因而受利益，致他人受損害者，應返還其利益。雖有法律上之
      原因，而其後已不存在者，亦同。因故意或過失，不法侵害他人之權利者，負
      損害賠償責任。故意以背於善良風俗之方法，加損害於他人者亦同。違反保護
      他人之法律，致生損害於他人者，負賠償責任。但能證明其行為無過失者，不
　　　在此限。民法第一百七十九條、第一百八十四條分別定有明文。被告又辯稱：
      其所有之舊電梯，核其使用期限原為二十年，而僅歷十八年之使用即由被告提
      前更新，故更新時仍屬堪用之狀態，其得以每部電梯約得以一萬五千元之價格
      售出，就此部分自得向原告主張抵銷云云。然查：
    １依據「國興國宅社區住戶委員會詳細表」載有「電梯拆除、吊卸及『運棄』工
      事」項目之工程費用，被告國興委員會既願意給付相當費用由原告運棄舊有電
      梯，其性質應如一般工程廢棄物之處理相同，雖被告稱舊有電梯尚有二年使用
      年限，然本件係被告國興委員會於電梯使用年限尚未屆至前自行更新電梯，如
      被告表示並無拋棄舊電梯所有權之意思或原告知悉其並無拋棄之意思，自應由
      其舉證證明之。
    ２又依據九十年三月二十四日之協調會議記錄觀之，舊電梯折價僅係被告社區委
      員會單方提出之要求之一，原告對此合約以外之要求亦從未同意，即難認雙方
      就此部分有達成合意。且被告亦未證明原告是否因處理被告之舊電梯而受有利
      益。
    綜上所述，被告既未證明原告因處理舊電梯而受有利益，且其既以拋棄其舊電梯
    之所有權並委由原告運棄，原告依約處理即難認定有任何構成侵害被告權利之處
    ，被告自無從對原告主張請求返還不當得利或侵權行為之損害賠償請求並進而主
    張抵銷。
（三）被告國興委員會是否有義務以書面向被告國宅處為本工程業已驗收合格之通知
      ：
      本件原告為此項請求，經本院向其確認請求權依據為工程合約第四條。（見本
      院九十一年十月二十三日言詞辯論筆錄，本院卷第二宗第九十八頁）。然依據
      工程合約第四條約定「乙方（即原告）全部工程完工，經正式驗收合格函報國
      宅處後，等候該處通知前往領款。」。其所規範者係為原告之領款條件，非為
      被告負有出具驗收報告之義務，故原告此部分之請求顯無理由，應予駁回。
（四）原告是否有權代位向被告國宅處領款：
      按代位權係債權人代行債務人之權利，故代行者與被代行者之間，必須有債權
      債務關係之存在，否則即無行使代位權之可言。又民法第二百四十二條前段所
      定債務人怠於行使其權利時，債權人因保全債權，得以自己之名義，行使其權
      利之先決條件，須債務人果有此權利，且在可以行使之狀態，始有債權人代位
      行使之可言。最高法院四十九年度台上字第一二七四號判例、六十五年台上字
      第三八一號判例分別著有明文可參。原告主張依據國民住宅條例第十八條第一
      項、國民住宅社區管理維護辦法第五條第二款、第六條、第八條第一款及台北
      市政府國民住宅處列管國民住宅授權社區管理委員會辦理維修作業注意事項第
      一條、第五條第二項第一款、第六條第二款第二目及被告國宅處第八九二二九
      二六八號函可知被告國宅處授權並委託被告國興委員會辦理國興國民住宅社區
      電梯維護工作，故其與被告國興委員會間有委任關係。然查：
    １按委任契約係為當事人約定，一方委託他方處理事務，他方允為處理之私法契
      約。原告所主張前開國民住宅條例等相關法令，應係基於國民住宅管理、維修
      上相關行政法令之規定，故不得以前開法令中出現「委託」字眼，認定本件被
      告二人間就電梯更新工程存有委任契約存在。
    ２被告國宅處對被告國興委員會社區並無更新電梯之意思，且被告國宅處與被告
      國興委員會間亦從無就電梯更新有所謂委任之合意，而該電梯更新之工程合約
      ，係國興委員會於其委員會議決議作成，其顯係本於該委員會議之自主意思，
      並無為被告國宅處處理之意思，且國興委員會已於九十一年四月一日當庭否認
      與被告國宅處間就本案之電梯更新存有委任關係，無論主觀上、客觀上，被告
      與國興委員會間無委任關係存在。
    ３被告國宅處雖不否認確編列有維修補助款，供各國宅社區辦理案件時，申請補
      助之用。但此項行政上之補助機制，與被告國興委員會、國宅處兩者間有無委
      任關係之判斷毫不相干，且是否予以補助，仍須經被告國宅處審查同意後方得
      確定，故於被告審查同意前，各國宅社區委員會並無法律上之權利或尚非可行
      使之狀態。
    綜上所述，本件被告國興委員會與被告國宅處間並無委任契約存在，且未經被告
    國宅處審查同意前，系爭工程之維修補助款非屬可請求之狀態，故原告自不得援
    引民法第二百四十二條代位權之規定，代位請求被告給付。
五、綜上所述，原告既已完成本件系爭工程，其於投標時所納之押標金佰伍拾壹萬
    元，於簽約時則轉為履約保證金，自得請求被告國興委員會扣除依工程款百分之
    五計算之保固保證金後，將餘款貳佰捌拾萬柒仟貳佰伍拾元發還原告，並請求
    自起訴狀繕本送達翌日（即九十年六月一日）起至清償日止按年息百分之五計算
    之利息，為有理由，應予准許。原告逾此部分之主張即屬無據，應予駁回。
六、原告及被告國興委員會均陳明願供擔保，聲請宣告假執行或免為假執行，經核原
    告勝訴部分，合於法律規定，爰分別酌定相當之擔保金額宣告之；原告其餘假執
    行之聲請，因訴之駁回而失所依據，不予准許。
七、本件事證已臻明確，兩造其餘攻擊防禦方法，核予判決結果不生影響，爰不一一
    論述，併此敘明。
據上論結：本件原告之訴為一部有理由、一部無理由，依民事訴訟法第七十九條但書
、第三百九十條第二項、第三百九十二條，判決如主文。
中　　　華  　　　民　　　國　　九十一　　年　　　十一　　　月　　六　　日
                                            民事第四庭法      官　黃柄縉
右為正本係照原本作成
如對本判決上訴，須於判決送達後廿日內向本院提出上訴狀
中　　　華　　　民　　　國　　九十　　　年　　　　十一　　　月　　七　　 日
　　　　　　　　　　　　　　　　　　　　　　　　　　　法院書記官　楊湘雯
